【裁判字號】    95,訴,383
【裁判日期】    950817
【裁判案由】    損害賠償
【裁判全文】
臺灣桃園地方法院民事判決               95年度訴字第383號
原      告  財團法人汽車交通事故特別補償基金
法定代理人  丙○○
訴訟代理人  乙○○
            丁○○
被      告  甲○○
上列當事人間請求損害賠償事件，經本院於民國95年7 月27日言
詞辯論終結，判決如下：
    主  文
原告之訴駁回。
訴訟費用由原告負擔。
    事  實
甲、原告方面：
一、聲明：
    被告應給付原告新台幣（下同）150 萬元，及自起訴狀繕本
    送達之翌日起至清償日止，按年息5 ％計算之利息。
二、陳述：
  (一)緣訴外人郭承廣於民國94年3 月14日凌晨2 時許，駕駛車號
    R2-5766 號自小客車（下稱系爭汽車），行經桃園縣大園鄉
    ○○○路1 段409 號前，因未注意車前狀況，擦撞被告所有
    之車號QHD-355 號機車（下稱系爭機車），致郭承廣死亡。
    本件車禍事故由桃園縣政府警察局交通隊大園分隊處理在案
    。
  (二)被告之系爭機車於發生上開事故時並未依法投保強制汽車責
    任保險，惟為保障車禍事故之受害人，原告業因郭承廣之繼
    承人（父、母）戊○○、己○○之請求，依強制汽車責任保
    險法第40條第1 項第2 款規定，補償戊○○、己○○150 萬
    元。再依同法第42條第2 項規定，原告得於前述補償範圍內
    ，向被告求償150 萬元，爰據此訴請判決如聲明所示。
  (三)按當事人得於訴訟繫屬中，將訴訟告知於因自己敗訴而有法
    律上利害關係之第三人。民事訴訟法第65條第1 項定有明文
    。次查，本件事故若經認定係因訴外人郭承廣駕車超速失控
    自行撞及被告之機車所致，亦即被告無庸對郭承廣之死亡負
    責，則原告將受敗訴判決。申言之，郭承廣之繼承人若對被
    告無損害賠償請求權，即無權利可供原告代位，而原告給付
    補償金150 萬元予郭承廣之繼承人，即屬無法律上原因，原
    告並可依不當得利法律關係向之請求返還補償金150 萬元。
    據此，請求本院將本件訴訟告知郭承廣之繼承人戊○○、己○○。
  (四)對被告抗辯之陳述：
    若受害人是自己駕車，自己因不明原因撞到，則原告依法無
    庸予以補償，此即為單一事故的情形。但本件事故因為牽涉
    到被告的機車，在肇事原因未明之前，原告依法要先予補償
    受害人之家屬。
三、證據：提出桃園縣政府警察局道路交通事故證明書、補償金
    理算書、相驗屍體證明書、補償金收據等影本各1 份為證，
    並請求本院將相關卷證送請鑑定車禍事故之原因。
乙、被告方面：
一、聲明：如主文所示。
二、陳述：
  (一)被告的系爭機車是停在家門前遭訴外人郭承廣駕車撞到，郭
    承廣是先撞到隔壁人家所作的護欄，再撞到被告之機車。原
    告在起訴狀中說：郭承廣的汽車擦撞到被告的機車等語，並
    非事實。
  (二)本件車禍事故應與被告無關。當初郭承廣的家屬，有賠償被
    告及隔壁鄰居的損失。
三、證據：提出和解書影本1 份為證。
丙、本院依職權向台灣桃園地方法院檢察署（下稱桃園地檢署）
    調閱訴外人郭承廣之相驗卷宗（94年度相字第496 號），及
    向桃園縣政府警察局調閱本件車禍之相關資料，並依原告聲
    請，檢送前開卷證函請台灣省桃園縣區車輛行車事故鑑定委
    員會鑑定本件車禍事故之肇事責任歸屬。本院另依原告之聲
    請，將本件訴訟告知郭承廣之繼承人戊○○、己○○（惟受
    告知人經本院合法通知均未到庭，亦未提出書狀作何陳述）
    。
    理  由
一、依民事訴訟法第255 條第1 項規定，訴狀送達後，原告不得
    將原訴變更或追加他訴。但有「經被告同意」，或「請求之
    基礎事實同一」、「擴張或減縮應受判決事項之聲明」、「
    因情事變更而以他項聲明代最初之聲明」、「該訴訟標的對
    於數人必須合一確定時，追加其原非當事人之人為當事人」
    、「訴訟進行中，於某法律關係之成立與否有爭執，而其裁
    判應以該法律關係為據，並求對於被告確定其法律關係之判
    決」、「不甚礙被告之防禦及訴訟之終結」等情形之一者，
    不在此限。查本件原告於起訴時，係依強制汽車責任保險法
    第42條第2 項規定向被告請求損害賠償（詳見起訴狀）；嗣
    於本院95年7 月27日末次言詞辯論期日時，始當庭陳稱：欲
    追加原受告知人戊○○、己○○為被告，並變更訴之聲明為
    請求戊○○、己○○給付原告150 萬元及自告知訴訟狀繕本
    送達翌日起算之法定遲延利息，或請求追加此為備位聲明等
    語（見當日言詞辯論筆錄）。經核，本件訴訟標的於被告與
    戊○○、己○○之間並無合一確定之必要，且依原告所述，
    原訴與其欲追加訴訟之請求權基礎，並不相同，此外，原告
    遲至本院末次言詞辯論期日始為訴之變更、追加，嚴重影響
    被告之防禦及訴訟之終結，又未得被告之同意，是以本件原
    告所為前開訴之變更、追加，與法不合，不應准許。至原告
    所陳：欲另向本件受告知訴訟人請求返還補償金150 萬元一
    節，核非本案所得審酌之範圍，爰不予贅論，先此敘明。
二、原告主張：訴外人郭承廣於94年3 月14日凌晨2 時許，駕車
    行經桃園縣大園鄉○○○路○ 段409 號前，因未注意車前狀
    況，擦撞被告之機車，致郭承廣死亡，因被告機車並未投保
    強制汽車責任保險，原告業因郭承廣之繼承人即戊○○、己○○之請求，已依法補償戊○○、己○○150 萬元。爰依同
    法第42條第2 項規定，於前述補償範圍內，向被告求償150
    萬元等語。
三、被告則以：被告之機車係停放在自家門前遭郭承廣駕車撞擊
    ，本件車禍事故與被告完全無關，故原告向被告求償，顯無
    理由等語，資為抗辯。
四、查訴外人郭承廣於94年3 月14日凌晨2 時許，駕駛車號R2-5
    766 號系爭汽車，行經桃園縣大園鄉○○○路○ 段409 號前
    ，因未注意車前狀況，導致車禍事故，與被告所有之車號QH
    D-355 號系爭機車發生碰撞，郭承廣因傷重死亡。而被告系
    爭機車於上開事故當時並未依法投保強制汽車責任保險，原
    告業依郭承廣之繼承人（父、母）戊○○、己○○之請求，
    依法補償戊○○、己○○150 萬元等情，為兩造所不爭執，
    並有原告提出之桃園縣政府警察局道路交通事故證明書、補
    償金理算書、相驗屍體證明書、補償金收據等影本各1 份為
    證，復經本院依職權向桃園地檢署調閱94年度相字第496 號
    相驗卷宗及向桃園縣政府警察局調閱本件車禍之相關資料等
    查核無誤，故上情堪信為真。
五、觀諸兩造之前開陳述，可知本件爭點即為：被告就本件車禍
    事故有無故意或過失之肇事責任（需否負賠償責任）？茲論
    述如下：
  (一)觀諸桃園地檢署94年度相字第496 號相驗卷宗及桃園縣政府
    警察局檢送之交通事故調查表等相關資料，可知被告之系爭
    機車於本件車禍事故當時，乃停放於民宅騎樓內，遭郭承廣
    所駕之系爭汽車撞擊，準此，被告之機車既係於停止中、且
    係停放於非供汽車行駛之騎樓內，而郭承廣則係駕車原行駛
    於道路而突然轉向撞擊騎樓內靜止中之系爭機車，則被告就
    本件事故實難認有何故意或過失之肇事原因。
  (二)經本院將相關卷證送請鑑定之結果，亦認：「參、一般狀況
    ：一時間：94年3 月14日2 時0 分。二地點：大園鄉○○村
    ○○○路1 段409 號前。三天候：晴；夜間有照明。四路況
    ：縣道，中央槽化島雙向4 車道，閃光號誌正常運作交岔路
    口，限速50公里。五車損情形：郭自小客車車頭及左側車身
    嚴重毀損；王機車嚴重稀爛。六傷亡情形：郭承廣亡」、「
    肆、肇事經過：郭承廣駕駛自小客車於94年3 月14日2 時許
    ，由桃園往大園方向沿中正東路內側車道行駛至肇事地前碰
    撞停於民宅騎樓內之甲○○輕機車而肇事」、「伍、肇事分
    析：一駕駛行為：郭承廣駕駛自小客車由桃園往大園方向沿
    中正東路內側行駛至409 號前，碰撞停於民宅騎樓內之甲○○輕機車。二佐證資料：警訊筆錄、現場照片、警繪現場圖
    。三路權歸屬：郭承廣自小客車直行，甲○○機車靜止。
    四法規依據：道路交通安全規則第97條第1 款」、「警繪交
    通事故現場圖註記郭承廣車右斜輪胎印各為41.4公尺與53.1
    公尺」，並於鑑定意見稱：「郭承廣駕駛自用小客車自行操
    控失當駛出路外為肇事原因」等語，以上有台灣省桃園縣區
    車輛行車事故鑑定委員會95年6 月22日函覆之鑑定意見書1
    份在卷可憑（見本院卷第65至67頁），由此，益足佐證被告
    就
    本件車禍事故確不負任何故意或過失責任。
六、按「汽車交通事故發生時，請求權人因下列情事之一，未能
    依本法規定向保險人請求保險給付者，得於本法規定之保險
    金額範圍內，向特別補償基金請求補償：一事故汽車無法查
    究。二事故汽車為未保險汽車。…。汽車交通事故之請求權
    人，依第1 項規定申請特別補償基金補償者，準用第25條第
    2 項至第4 項、第27條、第28條、第35條及第37條規定。」
    、「特別補償基金依第40條規定所為之補償，視為損害賠償
    義務人損害賠償金額之一部分；損害賠償義務人受賠償請求
    時，得扣除之。特別補償基金於給付補償金額後，得代位行
    使請求權人對於損害賠償義務人之請求權。但其所得請求之
    數額，以補償金額為限。」。強制汽車責任保險法第40條第
    1 項第1 款、第2 款、第6 項及第42條第1 項、第2 項固分
    別定有明文。惟如前所述，被告就本件車禍事故並無肇事原
    因，則郭承廣之繼承人對於被告並無損害賠償請求權存在，
    從而，原告主張：其係依據強制汽車責任保險法第40條第2
    項規定，於給付郭承廣之繼承人補償金額後，代位行使請求
    權人（郭承廣之繼承人）對於損害賠償義務人（被告）之請
    求權一節，即屬無據，則其據此請求被告給付150 萬元，自
    為無理由，應予駁回。
七、本件事證已臻明確，兩造其餘攻擊、防禦方法及提出未經援
    用之證據，核與判決結果不生影響，爰不一一論述，附此敘
    明。
八、據上論結，本件原告之訴為無理由，依民事訴訟法第78條，
    判決如主文。
中    華    民    國    95    年    8     月    17    日
                  民事第三庭    法  官  周玉
以上正本係照原本作成
如對本判決上訴，須於判決送達後20日內向本院提出上訴狀
中    華    民    國    95    年    8     月    17    日
                                書記官  劉致芬


司法院資訊處製作；財團法人民間司法改革基金會備份。
